---
title: "Producción de Electricidad en Chile y el mundo"
author: "José Antonio Palma Liberona"
date: "19-10-2020"
output: bookdown::pdf_document2
---


```{r setup, include=FALSE}
knitr::opts_chunk$set(echo = FALSE, warning = FALSE, error = FALSE, message = FALSE)
options("kableExtra.html.bsTable" = T)
library(tidyverse)
library(kableExtra)
library(broom)
```

# Introducción

```{r}
energy <- read_csv("all_energy_statistics.csv") 
  

population <- read_csv2("WorldPopulation.csv", )  

```


## Producción de Electricidad

 La energía eléctrica ha sido uno de los principales factores en el desarrollo de la sociedad moderna.
 
 Si bien en sus tradicionalmente la generación de energía eléctrica es realizada mediante la combustión de carbón o gas, múltiples tecnologías alternativas se han desarrollado con los años, presentando estas alternativas para cubrir las demandas energéticas utilizando métodos menos contaminantes. 


## 

En el presente estudio se analizara la composición de la matriz de generación eléctrica de Chile analizando como esta ha cambiado entre los años `r energy$year %>% min()` y `r energy$year %>% max()` en comparación a las tendencias globales y regionales registradas para el mismo periodo.

Con este propósito se utilizará una fracción de la base de datos de producción y comercio de energía generada por la [división de estadísticas de las naciones unidas](https://unstats.un.org/home/). la cual se encuentra disponible en el sitio web [kaggle](https://www.kaggle.com/unitednations/international-energy-statistics).

Esta base consiste en `r dim(energy)[1]` observaciones las cuales abarcan información de diversa naturaleza respecto a la producción y comercio de energía, así como de los productos involucrados en su generación.

## Complementación de datos

No obstante, dado que uno de los principales factores que puede tener un efecto sobre la demanda y, por lo tanto, la producción de energía eléctrica es la población de un país. Se procedió a complementar el set de datos con la población de los países, la cual fue obtenida de la base de datos internacionales del [departamento de censo de los Estados Unidos](https://www.census.gov/programs-surveys/international-programs/about/idb.html) la cual se encuentra disponible en la pagina de dicha institución.

Esta segunda base de datos comprende los tamaños poblacionales de `r dim(population)[1]` países, cubriendo un amplio rango de años con medidas y proyecciones estimadas.

# Metodología

```{r}
energy <- energy %>% 
  dplyr::filter(str_detect(commodity_transaction, "Electricity.*?production")) %>% 
  dplyr::select(!c(category, quantity_footnotes)) %>% 
  pivot_wider(names_from = commodity_transaction, values_from = quantity) %>% 
  rename(Country = country_or_area) %>% 
  dplyr::select(!c(12:13)) %>% 
  rename_with(~str_match(.x,"total\\s*(.*?)\\s*production")[,2], .cols = c(4:9, 12)) %>% 
  rename_with(~str_match(.x,"Electricity -\\s*(.*?)\\s*production")[,2], .cols = c(10:11)) %>%
  rename_with(~paste("TEP", .x, sep = "_"), .cols = c(4:9,12)) %>% 
  rename_with(~str_replace(.x, ", ", "."), .cols = 9) %>%   
  rename_with(~paste(.x, "EP", sep = "_"), .cols = c(10:11)) %>% 
  relocate(c(10:11), .after = 12)  

population <- population %>% 
  dplyr::select(c(Region:Area,pop1990:pop2014)) %>% 
  pivot_longer(cols = pop1990:pop2014, names_to = "year", values_to = "population") %>% 
  mutate(year = as.numeric(str_remove(year, "pop")))


# unir bases de datos y generar variables de energia/población

energy_pop <- full_join(population, energy) %>% drop_na(c(population, unit))
```


##
Se procedió a unir los datos de tamaños poblacionales con aquellos de producción de energía poniendo énfasis en la producción bruta de energía y los métodos de producción asociados.

Esto resultó en una base de datos que contiene `r dim(energy_pop)[1]` observaciones para `r dim(energy_pop)[2]` variables, colectando información sobre la producción bruta de electricidad y las cantidades de energía producida para los distintos métodos de producción de esta (Geotérmica, Hidroeléctrica, Nuclear, Solar,  Termoeléctrica, Mareal y Eólica) para `r energy_pop$Country %>% unique() %>% length()` países distribuidos en `r energy_pop$Region %>% unique() %>% length()` regiones (África, Asia , Norte América, Europa, Oceanía y Latinoamérica y el Caribe)

Posteriormente esta base de datos fue analizada mediante gráficos y modelos con el fin de comparar los patrones de producción de energía eléctrica de Chile con Latinoamérica y el resto del mundo.


```{r}
mean_epop<- energy_pop %>% 
  group_by(Region, year) %>%
  summarize_if( is.numeric ,mean) %>% 
  pivot_longer(c(year, population), names_to = "yearPop", values_to = "val")
```

# Resultados


##
```{r EpopYear, fig.cap= "**Promedio de energía total producida para cada región por año y tamaño de población**", fig.align="center", fig.width=10}
ggplot(mean_epop, aes(x = val, y = Gross_EP)) +
  facet_wrap(~yearPop, ncol = 2, scales = "free_x") +
  geom_point(aes(color = Region), alpha = 0.8) +
  xlab("") + ylab("Producción de Electricidad Bruta (Mill KW/H)") +
  scale_color_brewer(palette = "Set1") +
  theme_bw()

```
##

```{r}
EP2014 <- energy_pop %>% 
  dplyr::filter(year == 2014)

C_EP2014 <-EP2014 %>% 
  dplyr::filter(Country == "Chile") %>% 
  select(!Country:unit) %>% 
  mutate(Region = "Chile")

G_EP2014 <- EP2014 %>% 
  select(!Country:unit) %>%
  mutate(Region = "Global") %>%
  group_by(Region) %>% 
  summarize_if(is.numeric, ~sum(.x, na.rm = T))

R_EP2014 <- EP2014 %>% 
  select(!Country:unit) %>% 
  group_by(Region) %>% 
  summarize_if(is.numeric, ~sum(.x, na.rm = T)) %>% 
  add_row(C_EP2014, .before = 1) %>% 
  add_row(G_EP2014) %>% 
  select(!net_EP) %>% 
  mutate(across(!Region, ~round((.x/Gross_EP)*100, 2)))
```

Adicionalmente se exploró la contribución porcentual de los distintos modos de generación eléctrica a la producción bruta de Chile, comparándose esta con la composición global y regional

##

```{r Ematrix}
kable(R_EP2014, caption = "Contribución porcentual de los distintos metodos de generación de energía a la producción Bruta para el año 2014") %>% 
  kable_styling(bootstrap_options = c("condensed","striped", "hoover"), latex_options = "scale_down", full_width = F, font_size = 18, position = "left") %>% row_spec(row = 1, bold = T)
```

## 
Finalmente, dado que se observaron efectos de la región, tamaño poblacional y año sobre la producción bruta de energía eléctrica se probaron los siguientes modelos:

* Producción Bruta en función de Año, tamaño poblacional y Región individualmente
* Producción Bruta en función de combinaciones aditivas de estos factores
* Producción Bruta en función de Interacción de estos factores

Obteniéndose los siguientes resultados

##
```{r}
## Comparación de modelos

Fit01 <- lm(Gross_EP ~ year, data = energy_pop)
Fit02 <- lm(Gross_EP ~ Region, data = energy_pop)
Fit03 <- lm(Gross_EP ~ population, data = energy_pop)
Fit04 <- lm(Gross_EP ~ year + population, data = energy_pop)
Fit05 <- lm(Gross_EP ~ Region + population, data = energy_pop)
Fit06 <- lm(Gross_EP ~ Region + year, data = energy_pop)
Fit07 <- lm(Gross_EP ~ Region + year + population, data = energy_pop)
Fit08 <- lm(Gross_EP ~ year:population, data = energy_pop)
Fit09 <- lm(Gross_EP ~ year:Region , data = energy_pop)
Fit10 <- lm(Gross_EP ~ Region:population, data = energy_pop)
Fit11 <- lm(Gross_EP ~ Region:population:year, data = energy_pop)


# observar modelos con glance de broom

Modelo01 <- glance(Fit01) %>% dplyr::select(r.squared, AIC) %>% mutate(Modelo = "P Bruta ~ Año")
Modelo02 <- glance(Fit02) %>% dplyr::select(r.squared, AIC) %>% mutate(Modelo = "P Bruta ~ Región")
Modelo03 <- glance(Fit03) %>% dplyr::select(r.squared, AIC) %>% mutate(Modelo = "P Bruta ~ Población")
Modelo04 <- glance(Fit04) %>% dplyr::select(r.squared, AIC) %>% mutate(Modelo = "P Bruta ~ Año + Población")
Modelo05 <- glance(Fit05) %>% dplyr::select(r.squared, AIC) %>% mutate(Modelo = "P Bruta ~ Región + Población")
Modelo06 <- glance(Fit06) %>% dplyr::select(r.squared, AIC) %>% mutate(Modelo = "P Bruta ~ Año + Región")
Modelo07 <- glance(Fit07) %>% dplyr::select(r.squared, AIC) %>% mutate(Modelo = "P Bruta ~ Año + Región + Población")
Modelo08 <- glance(Fit08) %>% dplyr::select(r.squared, AIC) %>% mutate(Modelo = "P Bruta ~ Año:Población")
Modelo09 <- glance(Fit09) %>% dplyr::select(r.squared, AIC) %>% mutate(Modelo = "P Bruta ~ Año:Región")
Modelo10 <- glance(Fit10) %>% dplyr::select(r.squared, AIC) %>% mutate(Modelo = "P Bruta ~ Región:Población")
Modelo11 <- glance(Fit11) %>% dplyr::select(r.squared, AIC) %>% mutate(Modelo = "P Bruta ~ Año:Región:Población")

Modelos <- bind_rows(Modelo01,Modelo02,Modelo03,Modelo04,Modelo05,Modelo06,Modelo07, Modelo08, Modelo09, Modelo10, Modelo11) %>% 
  arrange(AIC) %>% mutate(Delta_AIC = AIC - min(AIC)) %>% 
  relocate(Modelo, .before = r.squared)

```

```{r ModelTab}
kable(Modelos) %>% kable_styling(bootstrap_options = c("condensed", "striped", "hoover"))
```



# FIN
